【裁判字號】    92,判,297
【裁判日期】    920327
【裁判案由】    商標註冊
【裁判全文】
最  高  行  政  法  院  判  決                    九十二年度判字第二九七號
    上  訴  人  法商．安萬特醫藥公司
    代  表  人  柔爾．桑尼─雨.
    訴訟代理人  陳長文律師
                張有捷律師
    被 上 訴人  經濟部智慧財產局
    代  表  人  蔡練生
右當事人間因商標註冊事件，上訴人對於中華民國九十年十二月十四日臺北高等行政
法院八十九年度訴字第二九九八號判決，提起上訴，本院判決如左：
    主  文
上訴駁回。
上訴審訴訟費用由上訴人負擔。
    理  由
一、上訴人於民國八十八年八月十一日以「KETOR」商標，指定使用於當時商標法施
    行細則第四十九條所定商品及服務分類表第五類之人體用抗生素商品，申請註冊
    。經被上訴人審查，認本件商標圖樣上之外文「KETOR」與註冊第五六一九九七
    號第「科多KETO」商標圖樣上之外文「KETO」近似，且指定使用於同一或類似商
    品，應不准註冊，以八十九年六月二十七日核駁字第二五二四五二號商標核駁審
    定書為核駁之處分。上訴人不服，循序提起訴願，遭決定駁回，遂提本件行政訴
    訟。
二、上訴人於原審起訴主張：本案商標「KETOR」為一字典無法查知，不具任何字義
    之創新字，而據以核駁之註冊第五六一九九七號「科多KETO」商標中之「keto
    」翻閱化學字典可查知其為一化學名詞，即「酮酸」。且「keto」係酮酸製品之
    字首，如「ketocapric」為「癸酮酸」、「ketocaproic」為「己酮酸」「
    ketochola nic」為「酮膽烷酸」、「ketoglutarc」為「酮戊二酸」、「
    ketovaleric」為「戊酮酸」等，足證「keto」係化學品中常見之字首，且字尾
    不同即代表不同之化學品名。故本案「KETOR」與引據核駁「KETO科多」於意義
    及設計原由顯有區別，無混同誤認之虞。且「KETO」已為藥品業界廣泛使用為商
    標字首之弱勢商標。又查經被上訴人審查准予註冊使用於藥品之商標字首含有「
    KETO」者所在多有，茲舉例如下：註冊五六一九九七號KETO科多、六九二○二二
    號  KETOSHINE、四五四九二三號  KETOZOL克托樂、七九五九二九號  KETONIL
    潰多寧、七三九三一三號  KETOTOP、六五五○三六號  KETONA全福可那、四九
    二五三三號  KETOSTERIL，皆具有「KETO」，且皆於第五類之相同或類似商品取
    得註冊專用權，足證「KETO」頻繁使用於藥品領域商品商標之字首，「KETO」業
    已成為商標之弱勢部分，並非消費大眾據以辨識商標商品來源之主要依據。此外
    ，本案商標「KETOR」乃上訴人設計創造之字，並無特殊意義。而引據商標「科
    多KETO」除外文部分尚有一中文「科多」可茲區別，依台灣人民之消費習慣，於
    交易時多唱呼中文商標，又依本案商標與引據商標指定使用商品之特性，於藥事
    法施行細則中明訂藥物查驗登記事項應載明藥物之中文及外文品名，即是考量國
    人之交易習慣多認明中文商標選購藥品。但鮮有人可正確指明其英文商標究竟為
    何，足證國人唱呼中文商標之交易習慣。故本案商標「KETOR」與引據商標「科
    多KETO」於異時異地總括商標之全部通體隔離觀察，一般消費大眾僅施以普通所
    用之注意即能加以區分，實難謂有使人產生混淆誤認之虞，二商標非屬近似，彰
    彰明甚。又考量被上訴人已核准多件具有「KETO」字首之商標註冊於藥品商品，
    基於平等原則，本案商標實無例外否准專用權註冊之理。又上訴人之本案商標商
    品係「人體用抗生素」，且係治療呼吸系統疾病專用之抗生素，與註冊第五六一
    九九七號商標之「西藥、中藥」商品屬一般藥品通稱，在功能、銷售管道、買受
    人及產製者皆可明顯區隔，無造成混淆之虞。查上訴人法商霍奇士馬里昂龍壽公
    司係為一知名法國藥商，專營藥品之產製。而註冊第五六一九九七號「科多KETO
    」商標之註冊人則為一本國公司，消費者於選購藥品時對藥商及產品國通常施以
    較高注意，輕易地即能辨別二家不同廠商不同商標之商品，絕無誤認、誤購、誤
    用之虞。本案商標指定使用商品為抗生素，且係治療呼吸系統疾病專用之抗生素
    ，該藥品係醫生處方藥，而引據核駁商標之商品則為一般西藥、中藥，於普通藥
    房即可購得；故本案商標商品與引據商標商品之銷售通路並不相同，消費者並無
    混淆誤認誤購之機會。又治療呼吸系統疾病之抗生素既為醫生處方藥，而醫生又
    係具特殊訓練之專業人士，於開立藥品時對藥品之品牌亦會施以較高之注意，而
    引據商標之商品購買者則為一般消費者，二商標商品更無混淆誤認之機會。故不
    論就一般社會通念或交易習慣，並參酌商品之用途、功能及消費對象，本案商標
    與引據商標皆不致使消費者混淆誤認據以辨識來源之商標，足證本案商標與引據
    商標無混淆誤認誤購之虞，應准予註冊。依照商品購買經驗法則，一般消費大眾
    對於藥品尤其不同功能療效之藥品會施以較高之注意，加上國人唱呼中文商標之
    交易習慣，輕易地即可區別兩商標不同之處，斷無區別不清或混淆誤認之可能。
    被上訴人及訴願機關皆未詳查二商標之明顯區別與市場實際交易情形及一般消費
    者之認知，而拘泥於被上訴人編撰之商品分類參考資料即斷然認定本案指定商品
    與註冊第五六一九九七號商標商品屬類似，其處分及決定顯有違誤。依前述理由
    ，兩造商標不僅外觀不同，商品功能及用途互異，銷售對象亦有所區隔，並無對
    消費者造成混淆誤認致誤購之虞。又何況一般消費者對於藥品所施以之注意力較
    高，二者商標絕無致消費大眾混淆誤認之虞，是以應無商標法第三十七條第十二
    款規定之適用，應准予註冊。今被上訴人未詳查市場交易實際情況及國人消費習
    慣，而僅依其編撰之商品類似組群參考資料即斷然認定二者商標之指定商品係屬
    類似，而否准上訴人之本案商標註冊，被上訴人未做進一步調查，而僅拘泥於該
    商品類似組群參考資料，而未能查察該等資料亦僅屬參考性質，尚需視實際情況
    而定是否需認定為類似商品，其處分顯然有所違誤。請判決撤銷原處分及訴願決
    定等語。
三、被上訴人則以：本件上訴人申請註冊之「KETOR」 商標與據以核駁註冊第五六一
    九九七號「科多KETO」商標圖樣上之外文「KETO」，二者均有相同之外文「KETO
    」，僅字尾「R」 字有無之別，外觀極相彷彿，異時異地隔離觀察，有使一般消
    費者產生混同誤認之虞，應屬近似之商標，復均指定使用於同一或類似商品，自
    有首揭法條之適用。至據以核駁商標之外文有無其他涵義以及上訴人所舉之案例
    ，核屬另案之問題，依商標個案審查拘束原則，尚難執為本件應准註冊之論據，
    併予陳明。是被上訴人依法核駁其註冊之申請，並無不合等語，資為抗辯。
四、原審斟酌全辯論意旨及調查證據之結果，以：本件上訴人申請註冊之「KETOR」
    商標指定使用於人體用抗生素與據以核駁註冊第五六一九九七號「科多KETO」指
    定使用於西藥、中藥、農藥，動物用藥，其用途、功能均在醫療方面，行銷管道
    與場所均在醫院、藥局或其他醫療處所，均有相關聯，且均在同一商品類似組群
    ，二者應屬同一或類似商品無訛，自有商標法第三十七條第十二款法條之適用。
    又本件上訴人申請註冊之「KETOR」商標與據以核駁註冊第五六一九九七號「科
    多KETO」商標圖樣上之外文「KETO」，二者均有相同之外文「KETO」，僅字尾「
    R」字有無之別，外觀極相彷彿，異時異地隔離觀察，有使一般消費者產生混同
    誤認之虞，應屬近似之商標無訛。又據以核駁商標外文「KETO」係「酮類」之化
    學名詞字首，其本身並無獨立之字義，此由上訴人所提之遠東英漢大辭典可查，
    是「KETO」自仍足使一般商品購買人認識其為表張商品之標識，尚難認係普通名
    稱而失其特別顯著性，上訴人徒以「KETO」在化學專業領域有其字首意義，主張
    係弱勢部分，自非可採。是以「KETO」自得為比較商標近似與否之主要部分。又
    查上訴人所舉其他案例之商標，均除「KETO」外尚有其他顯不相同之英文字母以
    構成不同之商標，與據以核駁之商標不致使一般消費者產生混同誤認之虞，而本
    件系爭商標與據以核駁之商標均有相同之外文「KETO」，僅字尾「R」字有無之
    別，外觀極相彷彿，有使一般消費者產生混同誤認之虞，不可相提併論，是以基
    於商標審查「個案審查拘束原則」，上訴人所舉之其他商標案，核屬另案問題，
    尚不影響系爭商標有違商標法第三十七條第十二款規定之結論。從而，被上訴人
    所為不准系爭商標註冊之核駁處分，並無不合。訴願決定遞予駁回，亦無違誤，
    因將訴願決定及原處分均予維持，駁回上訴人之訴。
五、本院經核原判決於法並無違誤。上訴意旨仍執前詞，並主張據以核駁商標「科多
    KETO」，係由中文「科多」與外文「KETO」聯合組成，其中中文部分「科多」字
    體較大，佔整體圖樣三分之二強，予一般消費者強烈之印象，而系爭商標「
    KETOR」則是不具特殊意義外文字，係單純之外文商標，二商標明顯予人截然不
    同之印象觀感。審查商標，應就其圖樣，總括其各個部分，通體觀察之。且判斷
    二商標圖樣近似與否，應就各該商標圖樣之全部，於異時異地通體隔離觀察，以
    其有無引起消費者混同誤認以為斷。從而認定系爭商標是否與據以核駁商標構成
    近似，應就商標整體比對，原判決僅以二商標外文部分字尾「Ｒ」字有無之別，
    而認定外觀極相彷彿，有使消費者產生混同誤認之虞，其適用法規顯有錯誤，判
    決違背法令。關於商標近似性認定，本院著有七十一年判字第三五六號及七十八
    年判字第六七號判決，可供參考，原判決捨此不由，其認定又有違論理及經驗法
    則，係違背法令及經驗法則。一般消費者於異時異地觀察時，對於字體較大之中
    文「科多」應不致略過，而將據以核駁商標「科多KETO」中之外文「KETO」割裂
    分出與系爭商標「KETOR」比對，而產生混淆誤認之虞。法院認定事實應憑證據
    ，而證據之證明力固由法院依其自由心證斷定之，惟其認定須合於論理法則及經
    驗法則，否則其事實之認定，即屬違背法令。原判決與一般消費大眾就商標之觀
    察及認知不符而有違經驗法則，從而其判決顯然違背法令。商品類似與否之認定
    不受商標法施行細則商品分類之限制，不得以二以上商品屬相同之分類，而當然
    認定其為類似商品，此為被上訴人之類似商品及類似服務審查基準所明訂。類似
    商品，應依一般社會通念，市場交易情形，並參酌該商品之原材料、用途、功能
    、產製者、行銷管道及場所或買受人等各種相關因素判斷之。查上訴人係為一知
    名法國藥商，專營藥品之產製，而據以核駁「科多KETO」商標之註冊人則為一本
    國公司，消費者於選購藥品時對藥商及產品國通常施以較高注意，輕易地即能辨
    別二家不同廠商不同商標之商品，絕無誤認、誤購、誤用之虞。系爭商標指定使
    用商品為抗生素，且係治療呼吸系統疾病專用之抗生素，該藥品係醫生處方藥，
    而據以核駁商標之商品則為一般西藥、中藥，於普通藥房即可購得；故系爭商標
    商品與據以核駁商標商品之銷售通路、產製者、功能並不相同，消費者並無混淆
    誤認誤購之機會。又治療呼吸系統疾病之抗生素既為醫生處方藥，而醫生又係具
    特殊訓練之專業人士，於開立藥品時對藥品之品牌亦會施以較高之注意，而據以
    核駁商標之商品購買者則為一般消費者，二商標商品更無混淆誤認之機會。依照
    商品購買經驗法則，一般消費大眾對於藥品尤其不同功能療效之藥品會施以較高
    之注意，加上國人唱呼中文商標之交易習慣，輕易地即可區別兩商標「科多KETO
    」與「KETOR」不同之處，斷無區別不清或混淆誤認之可能。原判決認定商品是
    否為類似商品，並未依市場上交易情形加以判斷，顯然違背法令。「KETO」係化
    學品中常見之首字，故據以核駁商標「KETO科多」之外文「KETO」單獨使用時，
    不具商標識別性。據以核駁「科多KETO」商標中之外文「KETO」，翻閱化學字典
    可查知「keto」為一化學名詞，即「酮酸」。且「keto」係酮酸製品之字首，如
    「ketocapric」為「癸酮酸」、「ketocaproic」為「己酮酸」、「
    ketocholanic」為「酮膽烷酸」、「ketoglutarc」為「酮戊二酸」、「
    ketovaleric」為「戊酮酸」等，足證「keto」係化學品中常見之字首，且字尾
    不同即代表不同之化學品名，故系爭商標「KETOR」與據以核駁商標「KETO科多
    」於意義及設計原由顯有區別，無混同誤認之虞。經被上訴人審查准予註冊使用
    於藥品之商標字首含有「KETO」者所在多有，且皆於第五類之相同或類似商品取
    得註冊專用權，足證「KETO」頻繁使用於藥品領域商品商標之字首，「KETO」業
    已成為商標之弱勢部分，並非消費大眾據以辨識商標商品來源之主要依據。此外
    ，系爭商標「KETOR」乃上訴人設計創造之字，並無特殊意義。而據以核駁商標
    「科多KETO」除外文部分，尚有一字體較大且佔整體圖樣三分之二強的中文「科
    多」可茲區別，依台灣人民之消費習慣，於交易時多唱呼中文商標，鮮有人可正
    確指明其英文商標究竟為何，足證國人唱呼中文商標之交易習慣。故系爭商標「
    KETOR」與據以核駁商標「科多KETO」於異時異地總括商標之全部通體隔離觀察
    ，一般消費大眾僅施以普通所用之注意即能加以區分，實難謂有使人產生混淆誤
    認之虞。原判決就系爭商標與據以核駁商標是否近似既未依市場上一般消費者實
    際購買時之情況予以考量，僅互相比對兩商標之外觀，即為系爭商標與據以核駁
    商標構成近似之認定，顯然與商標法施行細則第十五條於購買時隔離觀察之規範
    不符，判決當然違背法令等語。然查「相同或近似於他人同一商品或類似商品之
    註冊商標者，不得申請註冊」，為行為時商標法第三十七條第十二款所明定。而
    判斷商標是否近似，應就兩商標隔離觀察，有無混同誤認之虞以為斷。又商標在
    外觀、名稱或觀念上，其主要部分之文字、圖形、記號近似，有足以引起相關消
    費者混同誤認之虞者，即屬近似之商標。本件上訴人申請註冊之「KETOR」商標
    與據駁註冊第五六一九七七號「科多KETO」商標之外文「KETO」，僅字尾有無「
    R」字之些微差異，外觀極相彷彿，異時異地隔離觀察，有使一般消費者產生混
    同誤認之虞，應屬近似之商標。且「KETO 」係「酮類」之化學名詞字首，其本
    身並無獨立之字義，難認係普通名稱而失其識別性，仍足使一般商品購買人識其
    為表彰商品之標識。又上訴人所舉其他案例之商標，均為「KETO」與其他顯然不
    同之英文字母結合而構成之不同商標圖樣，與據駁商標圖樣差異頗大，應不致使
    一般消費者產生混同誤認之虞，且依商標個案審查拘束原則，自不得比附援引執
    為本件應准予註冊之論據。再言類似商品，應依一般社會通念，市場交易情形，
    並參酌該商品之原材料、用途、功能、產製者、行銷管道及場所或買受人等各種
    相關因素判斷之。本件上訴人申請註冊之「KETOR」商標指定使用於人體用抗生
    素，據駁註冊第五六一九九七號「科多KETO 」商標指定使用於西藥、中藥、農
    藥、動物用藥，二者之功能、用途均在醫療方面，行銷管道與場所均在醫院、藥
    局或其他醫療處所，均有相關聯，應屬同一或類似商品，自有商標法第三十七條
    第十二款規定之適用。況原判決已就本件爭點即系爭商標與據以核駁之商標是否
    為類似商品；據以核駁之商標上之「KETO」是否為弱勢商標，而不得作為辨識商
    標之主要依據；系爭商標與據以核駁之商標是否有混淆誤認之虞；被上訴人已核
    准多件具「KETO」字首之商標註冊案，本件是否可比附援引等情，明確詳述其得
    心證之理由，有如前述。且與前開商標法令規定並無不合，亦未違背經驗法則，
    尚無判決不適用法規或適用不當之違法。至於上訴人其餘訴稱各節，乃上訴人以
    其對法律上見解之歧異，就原審取捨證據、認定事實之職權行使，指摘其為不當
    ，均無可採。綜上所述，上訴意旨指摘原判決違誤，求予廢棄，難認有理由，應
    予駁回。
據上論結，本件上訴為無理由，爰依行政訴訟法第二百五十五條第一項、第九十八條
第三項前段，判決如主文。
中    華    民    國    九十二      年      三        月    二十七      日
                    最 高 行 政 法 院  第 五 庭
                                審 判 長 法  官      徐  樹  海
                                         法  官      黃  璽  君
                                         法  官      鄭  淑  貞
                                         法  官      林  家  惠
                                         法  官      林  茂  權
右  正  本  證  明  與  原  本  無  異
                                         法院書記官  王  褔  瀛
中    華    民    國    九十二      年      三        月    二十七      日


司法院資訊處製作；財團法人民間司法改革基金會備份。
